【裁判字號】    96,上訴,3322
【裁判日期】    970612
【裁判案由】    偽造文書
【裁判全文】
臺灣高等法院刑事判決                96年度上訴字第3322號
上  訴  人  臺灣臺北地方法院檢察署檢察官
上  訴  人
即  被  告  甲○○
選任辯護人  余盈鋒律師
            林譽恆律師
            吳旭洲律師
上列上訴人等因被告偽造文書案件，不服臺灣臺北地方法院九十
五年度訴字第八六一號，中華民國九十六年七月十一日第一審判
決（起訴案號：臺灣臺北地方法院檢察署九十四年度偵字第二二
六二三號），提起上訴，本院判決如下：
    主  文
原判決撤銷。
甲○○行使偽造私文書，足以生損害於他人，處有期徒刑陸月，
如易科罰金，以銀元佰元即新臺幣玖佰元折算壹日，減為有期
徒刑參月，如易科罰金，以銀元佰元即新臺幣玖佰元折算壹日
。
    事  實
一、甲○○係址設臺北市大安區○○○路○段二六一號四樓之「
    育生中醫診所」負責人，於民國八十二年間，因診療林德（
    業於八十二年十月二十九日死亡）之醫療行為涉犯業務過失
    致死案件，經臺灣臺北地方法院檢察署檢察官於八十九年一
    月二十八日以八十八年度偵字第一三四九八號提起公訴，於
    同年三月一日繫屬臺灣臺北地方法院（下稱臺北地院，受理
    案號為八十九年度訴字第三五八號）。嗣於臺北地院八十九
    年度訴字第三五八號甲○○被訴業務過失致死案件審理期間
    ，甲○○為求無罪判決，竟基於行使偽造私文書之犯意，於
    八十九年五月前某日，未經時任三軍總醫院神經外科主任林
    欣榮醫師、神經加護中心主任蔣永孝醫師、感染科主任張峰
    義醫師、腎臟科主任林裕峰醫師及胃腸科主任丙○○○○之
    同意或授權，擅以電腦繕打方式，偽造以林欣榮、蔣永孝、
    張峰義、林裕峰及趙有誠五人名義共同出具標題為：「以下
    是我們的共同判斷」，內容為：「一、由中山醫院十月二十
    八日的血液檢查與細菌培養報告、十月二十九日的超音波檢
    查報告，除腎稍有縮小、對尿素氮（ＢＵＮ），肌酸酐（Ｃ
    ＲＥＡ）的排泄稍差外，沒有任何證據可證明已引發或會引
    發死者林德心、肝、腎、肺、大小腸、胃、胸腔、腹腔，在
    十月二十九日作超音波以前（住進加護病房第二天），有任
    何中毒、或積水、或梗塞、或功能衰竭、或尿毒與敗血症之
    現象。亦與引發死者『死亡診斷書』三個引起死亡原因之診
    斷，不會直接或間接因果關係。二、死者『死亡診斷書』記
    錄三個死亡原因：(一)急性心肺功能衰竭。(二)腸梗塞，大腸桿
    菌感染併發敗血症。(三)慢性腎衰竭合併尿毒，依中山醫院十
    月二十八日血液檢查，十月二十九日上午九時，仍神智清楚
    ，自己進食，無生命危險徵兆，在十月二十九日血液檢查時
    ，肝功能仍完全正常，但因住院後輸入大量白蛋白、水份、
    強心劑，導致尿閉不能自解，才導致尿素氮（ＢＵＮ）急速
    高起的尿毒，併在十月二十九日血液細菌培養時才發現有大
    腸桿菌感染，十月二十九日下午五時，上消化道出血，心臟
    休克而死亡。」等語之私文書 (詳如附表)一紙後，進而交
    由不知情之選任辯護人鍾慧芳律師於八十九年五月三日將上
    開私文書檢附於「答辯(一)暨聲請鑑定狀」之後，交付予臺北
    地院而行使之，足以生損害於林欣榮、蔣永孝、張峰義、林
    裕峰及趙有誠。
二、案經乙○告發臺灣臺北地方法院檢察署檢察官偵查起訴。
    理    由
一、訊據上訴人即被告 (下稱被告)甲○○固坦承其於上開時間
    ，製作如附表所示內容之私文書，透過不知情之委任律師將
    如附表所示內容之私文書附於「答辯(一)暨聲請鑑定狀」後，
    向承審八十九年訴字第三五八號業務過失致死案件之臺北地
    院提出等情，惟矢口否認有何偽造文書之犯行，辯稱：以其
    角度而言，並未偽造文書，因該五位醫師與其，有共同在三
    軍總醫院的餐廳中討論過中山醫院及其診所之病歷，他們一
    邊講解其一邊紀錄，回家後其將討論內容整理成文字，打字
    出來，因時間急迫，先透過律師，提出未經醫師用印如附表
    所示之私文書給法院，後來其將上開私文書影印，親自送請
    五位醫師用印，其中丙○○○○希望再詳細看看再做決定，
    但沒找到林裕峰醫師，八十九年五月九日其將林欣榮醫師、
    張峰義律師、蔣永孝醫師用印過之對「育生中醫診所病歷記
    載」的共同判斷及林欣榮醫師、蔣永孝醫師用印過之「對中
    山醫院加護病房記載」之共同判斷當庭呈給法官，如附表所
    示私文書之內容係經醫師同意其並沒有偽造文書云云。被告
    之辯護人亦為被告辯稱：上開「答辯(一)暨聲請鑑定狀」內有
    載明蓋章之文書當庭會再提出，不會導致司法審判錯誤，後
    來因為沒有得到醫生的同意才沒有再提出有蓋章之文書，文
    書未蓋章，不具名義性，應無構成偽造文書犯行等語。
二、經查：
  (一)上開犯罪事實，業據被告於原審院審理時坦承其透過律師將
    如附表所示之私文書附於「答辯(一)暨聲請鑑定狀」送到法院
    前，並未經過五位醫師同意等情不諱 (見原審卷第一二九頁
    反面、第一三一頁、第一三三頁反面)，並有未經文件名義
    人同意而自行製作之如附表所示之偽造之私文書影本一紙 (
    見他字卷第二十九頁)在卷可資佐證，被告於原審審理時亦
    表示，其願意認罪等語 (見原審卷第一三三頁、第一三四頁
    ) 。
  (二)證人即三軍總醫院神經加護中心主任蔣永孝於原審九十六年
    六月二十日出庭證稱：「這個文件 (即附表所示私文書)沒
    有看過。」、「沒有 (授權任何人在這個文件上面簽這個名
    字)」、「有與張峰義醫師、林欣榮醫師討論過」、「三人
    (即其與張峰義醫師、林欣榮醫師)在一起討論過一次」、「
    不知道 (這張內容所記載的事)」、「我也沒有同意甲○○
    用我的名義來共同發表這份內容」、「我只有和張峰義醫師
    、林欣榮醫師討論過這份病歷。但我沒有跟林裕峰醫師、丙
    ○○○○討論過這份病歷，所以不知道他們二人是否同意這
    份說明，我也沒有跟他們一起做過這樣的判斷。」、「因為
    我們實際上沒有五個人討論過，如果是記載我們五個人共同
    討論過的話，我不會同意」等語 (見原審卷第一二七頁至第
    一三一頁)；證人即三軍總醫院感染科主任張峰義醫師於原
    審九十六年六月二十日證稱：「那份文件沒有經過我們同意
    ，我也不曉得那份五個人聲明的文件，我不曾同意過。」等
    語(見原審卷第一三二頁)，被告於同日原審法院審理時，亦
    表示上開證人所言屬實，系爭文件他們沒有看過等語 (見原
    審卷第一三二頁)。此外，證人即三軍總醫院腎臟科主任林
    裕峰醫師亦於原審同日審判期日出庭證稱：其不太認識被告
    ，沒有與被告一起討論過病人之病歷，也沒有跟蔣永孝醫師
    、張峰義醫師、丙○○○○一起討論過，應該是林欣榮醫師
    拿來討論，但我當時沒有表示意見，亦未出具如附表所示內
    容之私文書等語 (見原審卷第一三二頁)，足見上開五位醫
    師並未一起研討共同判斷而作成如附表所示私文書。被告辯
    稱製作如附表私文書係得上開五位醫師同意云云，顯無可採
    。而被告自行繕打之上開附表私文書顯示內容為五位醫師共
    同之判斷，確與事實不相符合，該文書之內容既與事實不符
    ，且未經文書名義人同意或授權製作，自屬偽造文書。辯護
    人辯稱如附表所示文書不具文義性，尚無可採。
  (三)被告翻異前供否認偽造文書並辯稱：如附表所示私文書之內
    容業經該文件之名義人即林欣榮、蔣永孝、張峰義、林裕峰
    及趙有誠共同討論云云，惟被告就其如何與上開五位醫師共
    同討論，上開五位醫師如何形成如附表所示「以下是我們的
    共同判斷」私文書之經過，於偵查中先則稱：如附表所示之
    私文書不清楚為何五位醫師未親自簽名、蓋章，不知為何該
    私文書會出現在法院之卷宗內云云 (見偵字卷第二十三頁)
    ，後於本院九十六年九月十三日準備程序中表示係與該五名
    醫師共同在三軍總醫院之餐廳討論之結果 (見本院卷第二十
    一頁反面)，再於九十六年十一月二日出具刑事上訴理由狀
    (二)表明，係與林欣榮醫師、蔣永孝醫師、張峰義醫師三人在
    三軍總醫院「敬志餐廳」討論 (見本院卷第五十四頁)，再
    於本院九十七年三月十日準備程序時改稱：丙○○○○有來
    餐廳，但沒有討論，其有將內容拿到辦公室給他看，林裕峰
    部分也是我拿到辦公室給他看的 (見本院卷第一００頁反面
    ) ，是被告就五名醫師有無共同在三軍總醫院之餐廳討論，
    何以其等未親自簽名蓋章之經過，前後所述並不一致，自難
    憑採。且被告於原審審理時因證人林裕峰醫師、張峰義醫師
    及蔣永孝醫師出庭作證表示未同意被告製作如附表所示文書
    後，即多次當庭表示其確未得五位醫師同意製作該私文書，
    且願意認罪，嗣上訴否認犯罪，與之前所供亦有不符之處，
    顯係事後卸責之詞，難以採信。
  (四)綜上所述，本件事證明確，被告犯行洵堪認定，應依法論科
    。
三、本件被告未經林欣榮、蔣永孝、張峰義、林裕峰及趙有誠之
    同意或授權，即以林欣榮、蔣永孝、張峰義、林裕峰及趙有
    誠之名義出具如附表所示私文書，表明如附表所示私文書為
    林欣榮、蔣永孝、張峰義、林裕峰及趙有誠等五人共同之判
    斷，而偽造如附表所示之私文書後，復交付予臺北地院而行
    使，足以生損害林欣榮、蔣永孝、張峰義、林裕峰及趙有誠
    。核被告所為，係犯刑法第二百十六條、第二百十條之行使
    偽造私文書罪。被告利用不知情之選任辯護人鍾慧芳律師將
    如附表所示私文書檢附於「答辯(一)暨聲請鑑定狀」後交付予
    臺北地院而行使之，應屬間接正犯。被告偽造私文書後持以
    行使，偽造私文書之低度行為復為行使偽造私文書之高度行
    為所吸收，不另論罪。
四、原審認被告罪證明確，而予論罪科刑，固非無見，惟(一)被告
    雖向臺北地院提出如附表所示之文書，但未為臺北地院採為
    判斷之依據，有該院之判決書可憑，是被告此部分之行為尚
    未生影響司法機關對於案件審理之正確性，原審認被告行為
    亦足生損害於公眾，尚有未洽。(二)原審對被告所處之刑並諭
    知易科罰金之折算標準為銀元三百元折算一日，而銀元三百
    元為新臺幣九百元，原審誤銀元三百元為新臺幣一千元，亦
    有未合。(三)被告犯罪之時間在九十六年四月二十四日前，且
    其所犯之罪名及所宣告之刑，皆非中華民國九十六年罪犯減
    刑條例 (下稱減刑條例)規定不予減刑之範圍，原審未及依
    減刑條例之規定諭知被告減刑，亦非適當。(四)刑法第四十一
    條有關易科罰金之規定於九十年一月十日、九十五年七月一
    日二次修正施行，原審未併就新法、舊法及中間法為比較，
    亦屬與法有悖。檢察官上訴主張被告罪刑應依減刑條例之規
    定予以減刑，為有理由；被告上訴仍執上詞否認犯罪，為無
    理由，且原審另有上開可議之處，自應由本院將原判決予以
    撤銷改判。爰審酌被告未經他人同意或授權即冒用他人名義
    出具判斷書，足以生損害於林欣榮、蔣永孝、張峰義、林裕
    峰及趙有誠，惡性非輕，且於原審雖坦承犯行，但至本院審
    理時復否認犯罪之態度，及其犯罪動機、目的、方法、手段
    、智識程度等一切情狀，量處如主文所示之刑。又被告行為
    時刑法第四十一條係規定：「犯最重本刑為三年以下有期徒
    刑以下之刑之罪，而受六月以下有期徒刑或拘役之宣告，因
    身體、教育、職業或家庭之關係，執行顯有困難者，得以一
    元以上、三元以下折算一日，易科罰金。」被告犯罪行為後
    ，九十年一月十日修正公布同年月十二日施行之刑法第四十
    一條第一項前段規定：「犯最重本刑為五年以下有期徒刑以
    下之刑之罪，而受六個月以下有期徒刑或拘役之宣告，因身
    體、教育、職業、家庭之關係或其他正當事由，執行顯有困
    難者，得以一元以上三元以下折算一日，易科罰金。」第二
    項規定：「併合處罰之數罪，均有前項情形，其應執行之刑
    逾六月者，亦同。」又當時之易科罰金折算標準，修正前罰
    金罰鍰提高標準條例第二條前段（現已刪除）規定，原定數
    額提高為一百倍折算一日，則本件被告當時之易科罰金折算
    標準，應以銀元三百元折算一日，經折算為新臺幣後，應以
    新臺幣九百元折算為一日。而九十五年七月一日修正公布施
    行之刑法第四十一條第一項前段則規定：「犯最重本刑為五
    年以下有期徒刑以下之刑之罪，而受六個月以下有期徒刑或
    拘役之宣告者，得以新臺幣一千元、二千元或三千元折算一
    日，易科罰金。」第二項規定：「前項規定於數罪併罰，其
    應執行之刑未逾六月者，亦適用之。」比較修正前後之易科
    罰金折算標準，應依刑法第二條第一項但書之規定，適用最
    有利於被告之九十年一月十日修正公布同年月十二日施行之
    刑法第四十一條第一項前段，諭知易科罰金之折算標準。又
    被告犯罪在九十六年四月二十四日以前，且其所犯之罪名及
    所宣告之刑，皆非減刑條例規定不予減刑之範圍，爰依減刑
    條例第二條第一項第三款、第七條、第九條之規定減為如主
    文所示，並依九十年一月十日修正公布同年月十二日施行之
    刑法第四十一條第一項前段規定諭知易科罰金之折算標準。
    又被告偽造如附表所示之私文書一紙，業據被告提出附於臺
    北地院八十九年度訴字第三五八號刑事卷內，非屬被告所有
    ，爰不另為沒收之諭知，附此敘明。
據上論斷，應依刑事訴訟法第三百六十九條第一項前段、第三百
六十四條、第二百九十九條第一項前段、刑法第二條第一項前段
、第二百十六條、第二百十條、九十年一月十日修正公布同年月
十二日施行之刑法第四十一條第一項前段，修正前罰金罰鍰提高
標準條例第二條，現行法規所定貨幣單位折算新臺幣條例第二條
，中華民國九十六年罪犯減刑條例第二條第一項第三款、第七條
、第九條，判決如主文。
本件經檢察官劉文水到庭執行職務
中    華    民    國    97    年    6     月    12    日
                  刑事第十二庭  審判長法  官  蔡永昌
                                      法  官  施俊堯
                                      法  官  蘇素娥
以上正本證明與原本無異。
如不服本判決，應於收受送達後十日內向本院提出上訴書狀，其
未敘述上訴之理由者並得於提起上訴後十日內向本院補提理由書
（均須按他造當事人之人數附繕本）。
                                      書記官  林旻弘
中    華    民    國    97    年    6     月    12    日
附表
 ┌────┬───────────────┬────────────┐
 │文件標題│    文    件    內    容      │    文  件  名  義  人  │
 ├────┼───────────────┼────────────┤
 │以下是我│一、由中山醫院十月二十八日的血│三軍總醫院              │
 │們的共同│    液檢查與細菌培養報告、十月│神經外科主任      林欣榮│
 │判斷    │    二十九日的超音波檢查報告，│神經加護中心主任  蔣永孝│
 │        │    除腎稍有縮小、對尿素氮（Ｂ│感染科主任        張峰義│
 │        │    ＵＮ），肌酸酐（ＣＲＥＡ）│腎臟科主任        林裕峰│
 │        │    的排泄稍差外，沒有任何證據│腸胃科主任        趙有誠│
 │        │    可證明已引發或會引發死者林│                        │
 │        │    德心、肝、腎、肺、大小腸、│                        │
 │        │    胃、胸腔、腹腔，在十月二十│                        │
 │        │    九日作超音波以前（住進加護│                        │
 │        │    病房第二天），有任何中毒、│                        │
 │        │    或積水、或梗塞、或功能衰竭│                        │
 │        │    、或尿毒與敗血症之現象。亦│                        │
 │        │    與引發死者『死亡診斷書』三│                        │
 │        │    個引起死亡原因之診斷，不會│                        │
 │        │    直接或間接因果關係。      │                        │
 │        │二、死者『死亡診斷書』記錄三個│                        │
 │        │    死亡原因：（一）急性心肺功│                        │
 │        │    能衰竭。（二）腸梗塞，大腸│                        │
 │        │    桿菌感染併發敗血症。（三）│                        │
 │        │    慢性腎衰竭合併尿毒，依中山│                        │
 │        │    醫院十月二十八日血液檢查，│                        │
 │        │    十月二十九日上午九時，仍神│                        │
 │        │    智清楚，自己進食，無生命危│                        │
 │        │    險徵兆，在十月二十九日血液│                        │
 │        │    檢查時，肝功能仍完全正常，│                        │
 │        │    但因住院後輸入大量白蛋白、│                        │
 │        │    水份、強心劑，導致尿閉不能│                        │
 │        │    自解，才導致尿素氮（ＢＵＮ│                        │
 │        │    ）急速高起的尿毒，併在十月│                        │
 │        │    二十九日血液細菌培養時才發│                        │
 │        │    現有大腸桿菌感染，十月二十│                        │
 │        │    九日下午五時，上消化道出血│                        │
 │        │    ，心臟休克而死亡。        │                        │
 └────┴───────────────┴────────────┘
附錄本案論罪科刑法條全文：
刑法第二百十六條
行使第二百十條至第二百十五條之文書者，依偽造、變造文書或
登載不實事項或使登載不實事項之規定處斷。
刑法第二百十條
偽造、變造私文書，足以生損害於公眾或他人者，處五年以下有
期徒刑。


司法院資訊處製作；財團法人民間司法改革基金會備份。
